最高法院刑事判決　　　　　　　　　 110年度台上字第5220號
上　訴　人　蘇曉貞


選任辯護人　張仕賢律師
　　　　　　柯鴻毅律師
　　　　　　陳漢洲律師
上列上訴人因妨害自由案件，不服臺灣高等法院臺中分院中華民
國110 年6 月2 日第二審判決（109 年度上訴字第2102號，起訴
案號：臺灣臺中地方檢察署104 年度偵字第30658 號、105 年度
偵字第8506、26071 號），提起上訴，本院判決如下：
    主  文
上訴駁回。
    理  由
一、按刑事訴訟法第377 條規定，上訴於第三審法院，非以判決
    違背法令為理由，不得為之。是提起第三審上訴，應以原判
    決違背法令為理由，係屬法定要件。如果上訴理由書狀並未
    依據卷內訴訟資料，具體指摘原判決不適用何種法則或如何
    適用不當，或所指摘原判決違法情事，顯與法律規定得為第
    三審上訴理由之違法情形，不相適合時，均應認其上訴為違
    背法律上之程式，予以駁回。
二、本件原審審理結果，認為上訴人蘇曉貞有原判決事實欄所載
    之犯行明確，因而維持第一審關於論處上訴人共同剝奪他人
    行動自由罪刑部分之判決，駁回上訴人之第二審上訴。已詳
    述認定犯罪事實所憑之證據及其認定之理由，從形式上觀察
    ，並無足以影響判決結果之違法情形存在。
三、按認定犯罪事實所憑之證據，不以直接證據為限，間接證據
    亦應包括在內。間接證據在直接關係上，雖僅足以證明他項
    事實，然綜合全部證據資料，由此他項事實，本於推理作用
    ，基於經驗法則及論理法則，如綜合評價後形成確信之心證
    ，足以證明待證事實，則雖無直接證據，然並非不得據以為
    犯罪事實之認定。又法官心證之形成，程序上既經嚴格證明
    程序調查、評價以確保，倘其判斷未違背客觀存在之經驗法
    則及論理法則，自不容任意割裂、單獨觀察以分別評價，進
    而指摘判決違反證據法則，執為適法之第三審上訴理由。本
    件原判決認定上訴人與盧銀龍、周承廣、陳鵬鈞、彭翊凱、
    黃煜翔（已死亡）共同對被害人甲女（姓名年籍詳卷，下稱
    被害人）為妨害自由之犯行，於理由內載敘：⑴、依憑周承
    廣證述周承廣、陳鵬鈞、彭翊凱依盧銀龍之指示，於民國1
    04 年4 月起至同年6 月26 日止，至交通部鐵路改建工程局
    ○○○○處（下稱○○處）主計室主管被害人工作所在之○
    ○處及宿舍對被害人跟監、偷拍，期間上訴人不定時撥打電
    話予周承廣，命其等認真監看被害人，上訴人復至現場監看
    ，由周承廣向上訴人回報監看成果，上訴人並告知被害人行
    程交代要盯緊監看，繼於104年6月底，盧銀龍告知周承廣、
    黃煜翔執行強押被害人拍裸照之計畫之情；⑵、上訴人持用
    之0000000000號行動電話、周承廣持用之0000000000號行動
    電話之通聯紀錄，顯示自104 年4月16日至同年6月26日監看
    被害人期間，上訴人與盧銀龍、上訴人與周承廣、盧銀龍與
    周承廣三方之間密集通聯（見原判決第13至16頁），另由行
    動電話收、發話之基地臺位置，可知周承廣確有自監看被害
    人之上開辦公處所及宿舍附近移動至上訴人任職之華盛營造
    工程有限公司（下稱華盛公司）工務所所在之臺中市○區○
    ○路000 號附近，且上訴人於監看期間行動電話基地臺亦在
    被害人之上開辦公處所及宿舍附近之情（見原判決第16頁）
    ；⑶、依憑新竹市警察局少年隊偵查佐郭志峰之證詞，及卷
    附之內政部警政署之應用系統使用紀錄表、戶役政資料電子
    閘門系統查詢紀錄及上訴人手機翻拍照片，認定郭志峰受盧
    銀龍請託而違法查詢被害人及其男友陳○○之戶籍資料，於
    104年5月13、14日將陳○○個人基本資料畫面違法提供予盧
    銀龍，盧銀龍翻攝後再傳送給上訴人，由上訴人儲存在其手
    機內之情，並敘明盧銀龍取得該資料，應係受上訴人指示（
    見原判決第16至17頁）；⑷、依黃煜翔於偵訊供述：盧銀龍
    指示拍裸照時間是104年6月底，只有說「工程的問題」，交
    待我們跟被害人講「好好工作，不要多管閒事」之證言，說
    明在104年6月底不再監看後盧銀龍即指示強拍裸照，並非由
    黃煜翔等於104年7月臨時起意，原因係藉此造成被害人心理
    壓力，迫使被害人工作中涉「工程問題」有關之事不要多管
    閒事（見原判決第17至18頁）；⑸、被害人證述於強押拍裸
    照時被恐嚇「好好做自己的工作，不要多管閒事」，直覺就
    是工程標案所引起。而被害人於案發前，除因公務審核過嚴
    遭打壓外，並未有何私人恩怨。另以卷附吳建村於103 年12
    月7日之簽呈、○○處主計室意見顯示華盛公司於101 年6月
    29日標得○○處負責之「臺中都會區鐵路高架捷運化計畫」
    之「CC L531 標松竹站、太原站、精武站、五權站及大慶站
    車站主體工程」（下稱531標工程），上訴人為531標工程安
    全衛生作業主管，而○○處於103年12月7日對於631 標工程
    併同531 標工程契約規定疑義研擬後續處理方式，被害人主
    管之主計室提出如承包商未能依照特定條款四、（十九）21
    . 之規定完成本工程任何規定部分之交付期限，即應按契約
    所定標準，按日計算，給付主辦機關逾期違約金。則以531
    標工程於104年7月間陸續完成，面臨驗收、款項核撥，是否
    計罰違約金，被害人嚴格把關將造成華盛公司後續施工驗收
    之不順，上訴人為使華盛公司施工驗收順利，實有強押被害
    人之動機，而盧銀龍為新竹地區人士，與被害人間並無任何
    糾紛或直接利害關係，而於本件之前，係受上訴人指示而命
    周承廣、陳鵬鈞、彭翊凱監看被害人，實無可能未經上訴人
    之授意逕為違法強押被害人拍裸照之舉（見原判決第18至19
    頁）等旨，綜合判斷，說明本件應係由上訴人主導授意盧銀
    龍，再由盧銀龍出面指示周承廣、陳鵬鈞、彭翊凱、黃煜翔
    等人對被害人實施妨害自由犯行，上訴人與盧銀龍有直接犯
    意聯絡、與其他各共犯則有間接犯意聯絡，推由陳鵬鈞、彭
    翊凱、黃煜翔執行，因而認定上訴人為本件妨害自由犯行之
    共同正犯。已詳為論述其認定犯罪事實所憑之證據及其理由
    綦詳。所為論斷說明，俱不違背客觀之經驗法則及論理法則
    。且原審法院基於以上各項證據本於推理作用綜合評價後形
    成確信之心證，雖非直接證據，然並非不得據以為犯罪事實
    之認定，並未違反證據法則或有認定事實未依證據之違誤。
    上訴意旨以本件並無積極證據證明上訴人有本件犯罪，原判
    決逕以臆測認上訴人為主導者，有認定事實不依證據、判決
    不載理由、違反無罪推定之違誤；原判決無從認定上訴人與
    盧銀龍有何或如何商議，遽認為本件之共同正犯，判決理由
    不備；原判決以上訴人否認部分事實，遽為其不利之認定，
    違反證據裁判原則等語。係置原判決之論敘於不顧，就原審
    採證、認事職權之適法行使，徒以自己之說詞、持不同之評
    價而為指摘，單純為事實上之爭辯，均非適法之第三審上訴
    理由。至本件雖無證據證明盧銀龍取得被害人裸照之記憶卡
    有交付上訴人，或自104年6月26日之後並未有上訴人與盧銀
    龍、周承廣之通聯紀錄，原審以本件事證業臻明確，並未據
    此採為上訴人有利之認定，仍屬原審採證認事之職權行使，
    自未有上訴意旨指摘之調查未盡或判決理由不備之違法，上
    訴意旨執以指摘，洵非適法之第三審上訴理由。
四、量刑係法院就繫屬個案犯罪之整體評價，為事實審法院得依
    職權裁量之事項。量刑判斷當否之準據，應就判決之整體觀
    察為綜合考量，不可摭拾其中片段，遽予評斷。刑法第57條
    第10款所稱犯罪後之態度，本屬行為人主觀事項，包括行為
    人犯罪後，有無悔悟等情形；犯後態度如何，尤足以測知其
    人刑罰之必要性。被告在緘默權保障下所為之任意陳述，坦
    承犯行，不惟可節省訴訟勞費，更屬其人格更生之表徵，自
    可予以科刑上減輕之審酌。至於被告保持緘默或否認犯罪，
    應屬基於防禦權而自由陳述（消極不陳述與積極陳述）或其
    辯明權、辯解權之行使，如若以此作為被告犯罪後毫無悔意
    、態度不良之評價，並資為量刑畸重標準之一，而明顯有裁
    量權濫用之情形者，固為法所不許。但就個案量刑審酌之情
    狀為整體綜合之觀察，如係以行為人之責任為基礎，並已斟
    酌刑法第57條各款所列情狀，基於刑罰目的性之考量、刑事
    政策之取向，以及行為人刑罰感應力之衡量等因素為之觀察
    ，倘其刑之量定並未違悖罪責相當，客觀上亦不生量刑畸重
    之裁量權濫用，自不得僅因判決書記載否認犯行，行使緘默
    權等用語文字，即遽謂係剝奪被告之緘默權，將被告合法行
    使抗辯權之內容作為量刑標準之審酌。原判決關於上訴人所
    犯本罪維持第一審量刑所審酌之一切情狀，固載有「初始否
    認犯行，嗣行使緘默權，未見悔意」之詞，惟審視其關於刑
    之酌科，已說明上訴人認被害人執行公務把關嚴格，不滿其
    行事風格，即邀集他人對被害人以不法方式施壓、本件致令
    身為公務員之被害人尊嚴遭嚴重貶損，身心受創，被害人並
    因此請調他職，意圖影響公共工程之執行，目無法紀，所為
    甚不可取，不容輕縱，以及上訴人居於指揮之地位、迄今均
    未與被害人成立和解等旨，具體審酌刑法第57條科刑等相關
    一切情狀（見原判決第25至26頁），無以上訴人之否認犯罪
    或行使緘默權而執為加重刑罰，或客觀上有量刑畸重之情，
    且原審具體審酌各共同被告犯罪之動機、於本件參與之角色
    、分擔之情節輕重、犯後態度是否良好等情，而分別為刑之
    量定，既係合法行使其量刑裁量權，未逾越法定刑度，或違
    反罪刑相當、比例原則之情形，俱屬事實審量刑職權之適法
    行使，自不得任意擷取片段執為合法之第三審上訴理由。上
    訴意旨謂原判決以上訴人行使緘默權作為量刑標準，又共犯
    周承廣有前科否認犯行、其他共犯犯罪手段、情節、惡性均
    較上訴人為重，上訴人反量處更重之刑，嚴重違背罪刑相當
    原則，有判決不適用法則之違法等語，自非適法之第三審上
    訴理由。至上訴意旨另以第一審與原審判決理由文字重錄高
    達80-90%，第二審如同虛設，指摘原判決侵害上訴人審級利
    益等語，仍係未依卷內訴訟資料而為之具體指摘，同非適法
    之第三審上訴理由。
五、以上及其他上訴意旨，核與法律規定得為第三審上訴理由之
    違法情形，不相適合，應認本件上訴為違背法律上之程式，
    予以駁回。
據上論結，應依刑事訴訟法第395條前段，判決如主文。 
中    華    民    國   110    年    10    月    7     日
                  刑事第二庭審判長法  官  林  勤  純  
                                  法  官  莊  松  泉  
                                  法  官  李  釱  任  
                                  法  官  吳  秋  宏  
                                  法  官  王  梅  英  
本件正本證明與原本無異
                                  書記官
中    華    民    國   110    年    10    月    13    日